臺灣高等法院民事判決　　 　　　　　　95年度上易字第694號
上　 訴　 人　鉑鈾科技股份有限公司
兼法定代理人　戊○○
共　　　　同
訴 訟 代理人　陳垚祥律師
複 代 理　人　李富湧律師
被 上 訴　人　乙○○
　　　　　　　丁○○
共 同 訴　訟
代　 理　 人　甲○○
兼　共同訴訟
代　　理　人　丙○○
上列當事人間因侵權行為損害賠償事件，上訴人對於中華民國95
年6 月30日臺灣臺北地方法院95年度訴字第15號第一審判決提起
上訴，並為訴之追加，本院於96年10月24日言詞辯論終結，判決
如下：
    主      文
上訴及追加之訴均駁回。
第二審及追加之訴訴訟費用由上訴人負擔。
    事實及理由
一、上訴人起訴時原係依據侵權行為之法律關係，請求被上訴人
    連帶負擔損害賠償責任，並聲明：(一)被上訴人應連帶給付上
    訴人戊○○新臺幣（下同）80萬元，及自起訴狀繕本送達之
    翌日起至清償日止，按週年利率5%計算之利息，暨將「聽診
    器之改良結構」、「電腦螢幕防電磁波罩」、「具高抓地力
    之塊體」、「磁波消能電路」等4 項專利權（下稱：系爭4
    項專利權）回復原狀，過戶為上訴人名義。(二)被上訴人應連
    帶給付上訴人鉑鈾科技股份有限公司（下稱鉑鈾公司）15萬
    元，及自起訴狀繕本送達之翌日起至清償日止，按週年利率
    5%計算之利息。(三)願供擔保請准宣告假執行。原審判決上訴
    人敗訴，上訴人不服提起上訴，其上訴聲明除為廢棄原判決
    外，並聲明如上揭起訴之聲明。嗣上訴人於民國（下同）95
    年8 月25日具狀分別為訴之減縮及擴張，除仍聲明為廢棄原
    判決外，並變更上訴聲明為：(一)被上訴人應連帶給付上訴人
    戊○○20萬元，及自起訴狀繕本送達之翌日起至清償日止，
    按週年利率5%計算之利息。(二)被上訴人應連帶給付上訴人鉑
    鈾公司95萬元，及自起訴狀繕本送達翌日起至清償日止，按
    週年利率5%計算之利息。嗣本院審理期間，上訴人於95年11
    月24日具狀更正上訴聲明，除仍聲明廢棄原判決外，並先位
    聲明：(一)被上訴人應連帶給付上訴人戊○○20萬元，及自起
    訴狀繕本送達之翌日起至清償日止，按週年利率5%計算之利
    息。(二)被上訴人應將系爭4 項專利權，分別讓與上訴人鉑鈾
    公司，並向經濟部智慧財產局（下稱：智財局）辦理變更登
    記。(三)如認第2 項請求無理由，則備位請求：(一)被上訴人應
    連帶給付上訴人鉑鈾公司95萬元，及自起訴狀繕本送達翌日
    起至清償日止，按週年利率5%計算之利息。(二)願供擔保，請
    准宣告假執行。嗣因鉑鈾公司之4 項專利權申請未經智財局
    核准通過，於96年6 月26日具狀撤回上開變更後之第(一)項聲
    明；再於96年7 月20日具狀為訴之追加，並聲明：(一)原判決
    廢棄。(二)被上訴人應連帶給付上訴人戊○○20萬元，及自起
    訴狀繕本送達翌日起至清償日止，按週年利率5%計算之利息
    。
    (三)被上訴人應連帶給付上訴人鉑鈾公司113 萬3,964 元，及
    自起訴狀繕本送達翌日起至清償日止，按週年利率5%計算之
    利息。再於96年8 月16日具狀為訴之追加，並聲明：(一)原判
    決廢棄。(二)被上訴人應連帶給付上訴人戊○○40萬元，及自
    起訴狀繕本送達翌日起至清償日止，按週年利率5%計算之利
    息。(三)被上訴人應連帶給付上訴人鉑鈾公司113 萬3,964 元
    ，及自起訴狀繕本送達翌日起至清償日止，按週年利率5%計
    算之利息。核其所為，俱屬擴張或減縮應受判決事項之聲明
    ，或因情事變更以他項聲明代最初之聲明，依民事訴訟法第
    446 條第1 項、第255 條第1 項第3 款、第4 款規定，應予
    准許。被上訴人表示不同意上訴人之追加，容有誤會，合先
    敘明。
二、上訴人主張：上訴人鉑鈾公司之董事長始終為上訴人戊○○
    ，期間並未曾改選或補選董事長，因被上訴人乙○○勾結被
    上訴人丁○○、丙○○及訴外人邵子娥，於92年8 月6 日共
    同偽造董事會決議錄，改選被上訴人乙○○為董事長，利用
    上訴人戊○○出國期間，向臺北市政府申請上訴人鉑鈾公司
    之董事長變更登記。嗣上訴人鉑鈾公司提起民事訴訟及訴願
    ，經法院判決確認「董事會決議無效」，並經臺北市政府撤
    銷核准「補選乙○○為董事長」之變更登記。被上訴人乙○
    ○明知為無召集權人，卻自行集會擔任主席並改選董事長，
    有故意不法侵害上訴人戊○○為上訴人鉑鈾公司董事長之經
    營權、代表權及股東會、董事會召集權等權益，影響上訴人
    戊○○之名譽及信用，使上訴人戊○○精神上痛苦不堪，被
    上訴人之所為，屬共同侵權行為，爰請求被上訴人連帶賠償
    上訴人戊○○之精神損失。而臺北市政府於92年8 月20日非
    法核准被上訴人乙○○為上訴人鉑鈾公司之董事長後，迄93
    年7 月14日始撤銷上開董事長變更登記，因被上訴人之上開
    行為，使被上訴人乙○○非法行使上訴人鉑鈾公司之董事長
    職權，將上訴人鉑鈾公司第00000000、00000000、00000000
    、00000000、00000000等5 支電話（下稱系爭5 支電話）辦
    理拆機，過戶移轉為被上訴人乙○○所投資之三普有限公司
    使用，並毀壞電腦網站，造成上訴人鉑鈾公司無法營業而損
    失15萬元。又被上訴人非法將上訴人鉑鈾公司研發中系爭4
    項專利之專利權登記在私人或被上訴人乙○○個人名下，或
    由第三人占有中，嗣「聽診器之改良結構」及「電腦螢幕防
    電磁波罩」兩項專利因未繳年費而遭撤銷；「具高抓地力之
    塊體」及「磁波消能電路」兩項專利權因未通過審核而不予
    專利，被上訴人未將系爭4 項專利權讓與登記為上訴人鉑鈾
    公司或未通過審查卻未重新送審，造成上訴人鉑鈾公司專利
    研發費用80萬元之損失，侵害上訴人鉑鈾公司對系爭4 項專
    利權之權益。另上訴人鉑鈾公司於91年間，與億和玻璃廠股
    份有限公司（下稱億和公司）合作共同開發並市場行銷法製
    （HOLD PHANE）突起路標、太陽能突起路標之控制電路設計
    及中國新型專利第ZL00000000伸縮式突起路標，赴大陸北京
    參展，共支出費用36萬7,928.5 元，上訴人鉑鈾公司就上揭
    參展費用之分擔額為18萬3,964 元，因億和公司於93年9 月
    15日終止上揭合約，致上訴人鉑鈾公司受有共同參展所支出
    分擔費用之損失。爰依侵權行為之法律關係，請求被上訴人
    連帶賠償等語。並聲明：(一)原判決廢棄。(二)被上訴人應連帶
    給付上訴人戊○○40萬元，及自起訴狀繕本送達翌日起至清
    償日止，按週年利率5%計算之利息。(三)被上訴人應連帶給付
    上訴人鉑鈾公司113 萬3,964 元，及自起訴狀繕本送達翌日
    起至清償日止，按週年利率5%計算之利息。
三、被上訴人則以：上訴人戊○○明知上訴人鉑鈾公司未召開股
    東會，為便利辦理增資手續，製作不實會議紀錄及查核報告
    書，足以損害公眾及全體股東權利，被上訴人事出緊急而召
    開董事會改選董事長，因不了解公司法第204 條規定，未於
    7 日前通知各董事及監察人，致該次董事會召集無效，並非
    被上訴人故意為侵權行為。而上訴人鉑鈾公司於上訴人戊○
    ○擔任董事長職務期間，於92年4 月15日起申辦停業，被上
    訴人乙○○係於上訴人鉑鈾公司停業後之92年10月9 日，始
    辦理系爭5 支電話停機，上訴人鉑鈾公司並無營業損失可言
    。「聽診器之改良結構」及「電腦螢幕防電磁波罩」兩項專
    利權，前者登記為被上訴人乙○○所有，後者登記為被上訴
    人乙○○與訴外人劉國華所有，然上開兩項專利於上訴人鉑
    鈾公司成立前即已申請完成；而「具高抓地力之塊體」及「
    磁波消能電路」之專利權所有人為上訴人鉑鈾公司，被上訴
    人僅係申請人。至於上訴人戊○○提出之80萬元開發明細表
    ，是否全部用於系爭4 項專刊權之開發，尚有爭議，且上訴
    人戊○○匯款至上訴人鉑鈾公司之時間，與系爭4 項專利權
    研發之時間並不相符，研發費用是否為上訴人戊○○所支付
    ，亦有疑義。上訴人之主張並無理由等語，資為抗辯。並均
    答辯聲明：上訴駁回。
四、本院依上訴人之聲請，向(一)智財局查詢系爭4 項專利權之申
    請、核准、繳費及移轉等事項；(二)中華電信股份有限公司臺
    灣北區電信分公司臺北東區營運處服務中心查詢系爭5 支電
    話之拆機、過戶情形。
五、兩造不爭執之事項：
  (一)上訴人鉑鈾公司之董事長原為上訴人戊○○，嗣上訴人鉑鈾
    公司於92年8 月6 日召開董事會，決議改選董事長為被上訴
    人乙○○，經臺北市政府於92年8 月20日核准變更登記。上
    開董事會決議嗣經臺灣臺北地方法院93年度訴更(一)字第3 號
    判決確認董事會決議無效，並由經濟部經訴字第0930622202
    0 號訴願決定撤銷核准登記之處分後，於93年7 月14日經臺
    北市政府撤銷核准補選乙○○為董事長變更登記之行政處分
    。有臺灣臺北地方法院93年度訴更(一)字第3 號判決、經濟部
    93年7 月16日經訴字第09306222020 號訴願決定書及臺北市
    政府93年7 月14日函附卷可參（見原審卷第8 頁至第17頁）
    。
  (二)被上訴人乙○○於擔任上訴人鉑鈾公司董事長期間，將系爭
    5 支電話拆機。有中華電信股份有限公司臺灣北區電信分公
    司臺北東區營運處92年11月27日北東服字第92C0600078號函
    在卷可按（見原審卷第19頁）。
  (三)「聽診器之改良結構」之專利權人為被上訴人乙○○，「電
    腦螢幕防電磁波罩」之專利權人為被上訴人乙○○與訴外人
    劉國華，該2 項專利權因未繳年費，分別自95年5 月16日、
    94年8 月21日起當然消滅。有專利公報、專利證書及智財局
    96年1 月17日（96）智專一（一）13029 字第09620042760
    號函附卷可參（見原審卷第73頁至第74頁、第90頁至第91頁
    、本院卷第83頁）。
  (四)「具高抓地力之塊體」及「磁波消能電路」等2 項係由上訴
    人鉑鈾公司提出申請，因未通過審核而不予專利。有智財局
    96年1 月17日（96）智專一（一）13029 字第09620042760
    號函附卷可參（見本院卷第83頁至第84頁）。
六、兩造爭執之事項：
  (一)本件訴訟是否有公司法第213 條之適用？
  (二)被上訴人以92年8 月6 日董事會決議錄及簽到表向臺北市政
    府商業登記處辦理上訴人鉑鈾公司之董事長變更登記，是否
    有故意過失不法侵害上訴人戊○○之權益？
  (三)上訴人戊○○是否受有精神上之損害？
  (四)被上訴人上揭行為，是否造成上訴人鉑鈾公司之損害？
  (五)合作廠商億和公司終止合約，上訴人鉑鈾公司是否受有支出
    共同參展費用之損失？
  茲分述如下：
  (一)本件訴訟是否有公司法第213 條之適用？
    按公司與董事間訴訟，除法律另有規定外，由監察人代表公
    司，股東會得另選代表公司為訴訟之人，固為公司法第213
    條所明定。本件並非僅限於上訴人鉑鈾公司與被上訴人即董
    事乙○○、丁○○間之訴訟，尚有非董事之被上訴人丙○○
    ，上訴人戊○○個人亦對被上訴人乙○○提起訴訟，且上訴
    人鉑鈾公司係請求被上訴人連帶賠償損害，與被上訴人乙○
    ○、丁○○是否具有董事身分無關，尚無上開規定之適用。
  (二)被上訴人以92年8 月6 日董事會決議錄及簽到表向臺北市政
    府商業登記處辦理上訴人鉑鈾公司之董事長變更登記，是否
    有故意過失不法侵害上訴人戊○○之權益？
    按侵權行為所發生之損害賠償請求權，以有故意或過失不法
    侵害他人權利為其成立要件，若其行為並無故意或過失，即
    無賠償之可言。上訴人鉑鈾公司變更登記被上訴人乙○○為
    董事長之核准登記，於93年7 月14日經臺北市政府撤銷核准
    ，乃因上訴人鉑鈾公司於92年8 月6 日所召集之董事會，未
    於7 日前通知董事及監察人，致遭法院判決確認無效一情，
    有臺灣臺北地方法院93年度訴更(一)字第3 號判決書在卷可按
    。被上訴人抗辯為免損及上訴人鉑鈾公司及全體股東之權益
    ，依公司法第204 條之規定召開董事會，改選乙○○為董事
    長，並召開股東會，討論公司之各項事宜，僅因董事會之召
    集未合法通知，致改選董事長登記遭撤銷，並非因偽造董事
    會決議錄所致一節，堪予採據。上訴人主張被上訴人乙○○
    明知為無召集權人，猶自行集會擔任主席並改選董事長，有
    故意不法侵害上訴人戊○○為上訴人鉑鈾公司董事長之經營
    權、代表權及股東會、董事會召集權等權益，影響上訴人戊
    ○○之名譽及信用，與其餘參與會議之被上訴人為共同侵權
    行為，應負連帶損害賠償責任云云，即無足取。
  (三)上訴人戊○○是否受有精神上之損害？
    上訴人戊○○主張：上訴人戊○○原擔任上訴人鉑鈾公司董
    事長，因公司研發新產品、申請專利、獲發明大獎，蒙總統
    召見，亦榮獲第一屆臺灣傑出企業發明家，並參加各種社團
    且擔任職務，早年自臺北商專畢業，從事不動產經營等業務
    ，在社會有相當身分、地位及經濟能力，因被上訴人之董事
    長變更登記，致上訴人鉑鈾公司失去董事長登記之正確性，
    及上訴人鉑鈾公司向由上訴人戊○○對外籌款或將自有款項
    借予公司營運，因上揭變更登記，致影響其名譽及信用，且
    喪失任鉑鈾公司董事長身分，亦喪失該公司經營權、代表權
    及董事會、股東會召集權；遭同業及外界對其產生質疑，使
    其精神上痛苦不堪乙節，既未能證明有因被上訴人乙○○之
    變更董事長登記而受有損害，且被上訴人乙○○係因不諳法
    律規定致召集董事會之程序違法，並非故意不法侵害上訴人
    戊○○之權益，已如上述，則上訴人戊○○依民法第184 條
    、第185 條及第195 條第1 項規定，請求被上訴人連帶給付
    精神慰藉金40萬元，亦屬無據。
  (四)被上訴人上揭行為，是否造成上訴人鉑鈾公司之損害？
    (1)被上訴人乙○○係於92年8 月20日經核准變更登記為上訴
      人鉑鈾公司董事長，迄93年7 月14日始遭臺北市政府撤銷
      董事長變更核准登記，被上訴人乙○○抗辯因上訴人鉑鈾
      公司積欠勞工保險、全民健康保險費、電話及網路費，伊
      於擔任董事長期間，為維護公司利益、節省公司營運成本
      、避免公司電話遭人盜打濫用徒增欠費，乃於92年10月9
      日辦理系爭5 支電話拆機事宜，主觀上並無故意、過失，
      自堪採憑。況上訴人鉑鈾公司已早於92年4 月15日即申辦
      停業，則被上訴人乙○○於92年10月9 日辦理系爭5 支電
      話之停機，上訴人鉑鈾公司應無營業損失可言。此外，上
      訴人鉑鈾公司復未舉證證明公司因系爭5 支電話停機而受
      有如何之營業之損失，空稱因系爭5 支電話停機無法營運
      而損失15萬元，尚無可採。
    (2)「具高抓地力之塊體」及「磁波消能電路」2 項專利係由
      上訴人鉑鈾公司提出申請，經主管機關審核而不予專利，
      業據智財局96年1 月17日（96）智專一（一）13029 字第
      09620042760 號函敘在卷（見本院卷第83頁至第84頁），
      已無專利權之可言；上訴人亦自陳稱：「這兩個專利不知
      道登記在什麼地方」（見原審95年3 月21日言詞辯論筆錄
      第1項），上訴人鉑鈾公司顯未能舉證證明上開兩項專利
      遭被上訴人侵害或轉讓予他人，其主張被上訴人未將專利
      權讓與登記為上訴人鉑鈾公司，致受有損害，亦屬無據。
    (3)「聽診器之改良結構」及「電腦螢幕防電磁波罩」2 項專
      利權，雖分別登記為被上訴人乙○○、被上訴人乙○○與
      訴外人劉國華所有，有專利證書附卷可參，上訴人鉑鈾公
      司並提出公司轉帳傳票，證明上開兩項專利之專利申請費
      係由上訴人鉑鈾公司所支付，另提出研究開發費預算表及
      匯款回條聯，證明上訴人戊○○支出80萬元之專利研究費
      用，然「聽診器之改良結構」及「電腦螢幕防電磁波罩」
      申請專利之日期，分別為87年12月8 日及88年10月15日，
      均在上訴人鉑鈾公司成立（88年12月6 日）之前，被上訴
      人乙○○抗辯取得上開兩項專利權，係在上訴人鉑鈾公司
      成立前，並非上訴人鉑鈾公司所研發，因申請費用各1 萬
      元尚未支付予申請人，上訴人鉑鈾公司冀得以使用上開兩
      項專利，且同意代為支付專利申請費作為報酬，致有轉帳
      傳票等語，自非無據。上訴人主張該兩項專利係由鉑鈾公
      司所研發，被上訴人竟登記在私人或他人名下，或由第三
      人占有中，被上訴人於未通過審查卻未重新送審，造成上
      訴人鉑鈾公司研發費用之損失80萬元云云，並不足採。至
      卷附匯款回條僅證明上訴人戊○○將80萬元匯入上訴人鉑
      鈾公司，尚難證明與系爭4 項專利權之研發有關。
  (五)合作廠商億和公司終止合約，上訴人鉑鈾公司是否受有支出
    共同參展費用之損失？
    上訴人主張：鉑鈾公司與億和公司合作共同開發並市場行銷
    法製（HOLD PHANE）突起路標、太陽能突起路標之控制電路
    設計及中國新型專利第ZL00000000伸縮式突起路標，赴大陸
    北京參展，上訴人鉑鈾公司分擔參展費用18萬3,964 元，嗣
    億和公司於93年9 月15日終止合約之事實，固據提出合約書
    、億和公司出具之支出證明及終止合約書為證（見本院卷第
    172 頁至第173 頁、第174 頁、第175 頁），惟上訴人鉑鈾
    公司既未能舉證證明伊係因上開由被上訴人乙○○所為變更
    董事長登記，致億和公司終止上揭合約，則上訴人鉑鈾公司
    主張因被上訴人乙○○辦理董事長變更，並與上訴人戊○○
    相互訴訟，無法買得法國貨而不能做生意，致伊受有共同參
    展所支出分擔費用18萬3,964元之損失，自屬無據。
七、綜上所述，上訴人戊○○、鉑鈾公司依侵權行為之法律關係
    ，分別請求被上訴人連帶賠償損害40萬元本息及113 萬3,96
    4 元本息，均屬無據，應予駁回。原審就其中40萬元本息（
    減縮後金額）、15萬元本息部分，為上訴人敗訴之判決，核
    無不合。上訴意旨指摘原判決此部分為不當，求予廢棄改判
    ，為無理由。又上訴人鉑鈾公司追加請求被上訴人連帶給付
    98萬3,964 元本息部分，亦無理由，應併予駁回。
八、本件事證已臻明確，兩造其餘主張陳述及舉證，經核於判決
    之結果均無影響，無庸一一論列，均附此敘明。
據上論結，本件上訴及追加之訴均為無理由，依民事訴訟法第44
9 條第1 項、第78條、第85條第1 項前段，判決如主文。
中　　華　　民　　國　　96　　年　　11　　月　　7 　　日
　　　　　　  　　　民事第十二庭
                        審判長法　官  陳駿璧
　　　　　　　　  　　　      法　官  王仁貴
　　　　　　　　　  　　      法　官  王麗莉
正本係照原本作成。
不得上訴。
中　　華　　民　　國　　96　　年　　11　　月　　8 　　日
　　　　　　　　　　　　　　　書記官  劉美垣
